【裁判字號】    90,再,10
【裁判日期】    900515
【裁判案由】    給付工程款
【裁判全文】
臺灣高等法院民事判決                                  九十年度再字第一○號
      再審原  告  樺業塗裝機械有限公司
      法定代理人  孫青木
      再審被  告  詠偉有限公司
      法定代理人  王建銘
右當事人間給付工程款事件，再審原告對於中華民國八十九年十二月二十六日本院八
十九年度上更(一)字第二二六號確定判決提起再審之訴，本院判決如左：
    主    文
再審之訴駁回。
再審訴訟費用由再審原告負擔。
    理    由
一、本件再審原告主張：(一)民法第二百四十八條明定：訂約當事人之一方，由他方受
    有定金時，其契約視為成立，核其立法理由，蓋以防無益之爭也，故該條之適用
    並無需以訂約當事人雙方就契約必要之點達成合意為前提，惟原確定判決竟謂該
    條之適用，應以訂約當事人雙方就契約必要之點達成合意為先決要件，自有適用
    法規顯有錯誤之情形。(二)又再審被告於原審對於再審原告於八十六年十月三日所
    簽發交付予伊之五十四萬九千六百元支票乙紙，亦不否認其性質為定金，惟原判
    決卻違反當事人訂約時之真意，自行認定該款項為備料之擔保，有違民事訴訟法
    第二百七十九條及第二百八十條之規定。(三)再審被告主張其依約完工及試車順利
    ，就此有利於己之事實，並未舉證以實其說，而再審原告就此事實一再否認，最
    高法院八十九年度台上字第一三○九號判決發回意旨亦謂：「本件被上訴人主張
    其已依約完工試車順利，然上訴人就此事實一再爭執，原審未命被上訴人舉證證
    明，據以上訴人未經催告被上訴人完工及已自行使用機械設備等情，即為不利於
    上訴人之判斷，有違舉證責任分配之原則。」然原確定判決理由，仍未命再審被
    告就此事實加以舉證，即行認定系爭工程已完工並試車，自有違民事訴訟法第四
    百七十八條第三項「受發回或發交之法院，應以第三審所為廢棄理由之法律上判
    斷為其判決基礎」之規定，亦有判決不適用法規之違法。爰依民事訴訟法第四百
    九十六條第一項第一款規定，提起本件再審之訴，聲明求為將本院八十九年度上
    更(一)字第二二六號原確定判決廢棄，並駁回再審被告在第一審之訴之判決。
二、按解釋意思表示原屬事實審法院之職權，原確定判決不過就事實審法院所確定之
    事實為法律上之判斷，事實審法院解釋意思表示，縱有不當，亦不生適用法規顯
    有錯誤問題；第三審發回更審之案件，下級審所應受其拘束者，以關於法律上之
    見解為限，至第三審所指示應予調查之點，不過為應行調查之例示，並非限制下
    級審調查證據之職權，下級審於所指示之外，當然可為別種事實證據之調查，最
    高法院八十四年臺再字第一四○號、二十年上字第一四○七號分別著有判例。經
    查：
(一)、本件原確定判決即本院八十九年度上更(一)字第二二六號之發回前第三審法院即最
    高法院八十九年度台上字第一三○九號判決發回意旨雖謂：「本件被上訴人（即
    再審被告）主張其已依約完工試車順利，然上訴人（即再審原告）就此事實一再
    爭執，原審未命被上訴人舉證證明，據以上訴人未經催告被上訴人完工及已自行
    使用機械設備等情，即為不利於上訴人之判斷，有違舉證責任分配之原則．．．
    」，核最高法院該發回意旨，無非係在強調當事人主張有利於己之事實，應依民
    事訴訟法第二百七十七條之規定負舉證責任。茲觀本件原確定判決法院，認定再
    審被告主張其已依約完工、試車、驗收之有利事實為真正，係以「兩造間系爭契
    約之完工期限，應為八十六年十二月二十七日，已如前述，且上訴人（即本件再
    審原告）承包包括系爭工程在內之加都公司之塗裝機械設備工程，應於八十六年
    十二月五日完工之事實，為上訴人所不爭執，亦有上訴人所提與加都公司間之工
    程設備買賣契約書在卷足憑，衡諸常情，倘被上訴人（即本件再審被告）未依約
    完工，上訴人豈有任憑被上訴人遲延完工逾二個月之久（迄至被上訴人起訴時止
    ），致使上訴人本身負違約之責，甚至迄被上訴人提起本件訴訟時（八十七年三
    月三日），尚未為催告被上訴人交付工程之意思表示，直至訴訟中始於八十七年
    四月十七日以答辯狀之送達，為催告被上訴人於十日內完工、驗收、試車之意思
    表示。再參以卷內由上訴人所提出之加都公司於八十七年二月六日出具之證明書
    內容（原審卷第五○頁），陳明被上訴人所造之機械有諸多瑕疵點，加都公司已
    限期請上訴人另派廠商修改瑕疵，而因瑕疵至今設備仍無法正常運作等語，益徵
    被上訴人已依約完工，僅機械有諸多瑕疵點，惟在加都公司出具上開證明書前之
    八十七年一月十三日，被上訴人發函（原審卷第二二頁、八一頁）上訴人催請給
    付第三期之工程完工款，並於函文備註：『如有問題請書面聯絡本公司．．．』
    ，未獲上訴人之回應，被上訴人又於八十七年一月二十二日以律師函催告，始於
    同年二月四日以『．．．工程未完成、機械設備瑕疵點甚多、要求修改不予理會
    如何付款、．．．』等情函覆（原審卷第七一頁），被上訴人又於同月十二日覆
    函請上訴人舉出『工程未完成、通知試車、驗收、修護．．．』等之事證，但上
    訴人迄至本件訴訟中，仍未舉證證明有請求被上訴人修護機械設備瑕疵之通知。
    再參諸前揭加都公司出具之證明書內容，顯已試車，始可能發現有瑕疵（惟未舉
    證證明通知修護，已如前述。）上訴人抗辯被上訴人未完工、未經試車等事實，
    即無可採。」為其判斷之基礎。可知原確定法院，認定再審被告主張其已依約完
    工、試車、驗收之有利事實為真正，係審核再審被告所提出之上開加都公司於八
    十七年二月六日出具之證明書、再審被告催請再審原告聯絡之信函、再審原告八
    十七年二月四日信函及同年月十二日信函等證物之證據力，再參酌「再審原告未
    舉證證明有請求再審被告修護機械設備瑕疵之通知」等其他法院已明瞭之事實，
    推定應證事實之真偽，故並未有違反民事訴訟法第二百七十七條舉證責任分配之
    情事，從而，原確定判決並未違背最高法院之發回意旨，則原確定判決即無不適
    用民事訴訟法第四百七十八條第三項之適用法規顯有錯誤之情形。
(二)、又按訂約當事人之一方，由他方受有定金時，其契約視為成立，修正前民法第二
    百四十八條固定有明文。然按定金除有證明本約成立之「證約定金」外，民間尚
    有僅能證明預約成立之「猶豫定金」。亦即，收受定金之作用係證明本約成立者
    ，並擔保本約之履行者即為「證約定金」；反之，在成立本約以前交付之定金，
    用以擔保本約之成立，如交付定金之當事人拒不成立本約，則受定金之當事人得
    沒收其定金，受定金之當事人如拒不成立本約，即應加倍返還定金，此項定金之
    作用僅在證明並擔保預約之成立及履行，即在擔保本約之成立，與用以證明本約
    成立並確保本約履行之證約定金即屬有間。而當事人所交付之定金之作用為何，
    應依當事人之合意定之。故若解釋當事人之真意，認其合意所交付之定金性質屬
    「猶豫定金」，則該定金之交付只發生視為成立預約之效力，至於本約是否成立
    ，仍須視本約必要之點是否合致而定。茲原確定判決參酌各項證據，認定再審被
    告於收受定金之時，兩造就系爭契約必要之點尚未一致，系爭工程契約尚未成立
    ，顯係認定依當事人真意，本件再審原告所交付定金之性質並非「證約定金」，
    而係「猶豫定金」，故原確定判決謂「民法第二百四十八條適用之之先前要件，
    應以訂約當事人雙方就契約必要之點已達成合意為必要」之法律見解，其真意即
    係謂因系爭定金性質屬「猶豫定金」，故系爭定金之交付，僅證明兩造間視為成
    立預約，至於本約之成立與否，仍須俟預約之履行，即雙方就本約必要之點是否
    一致而訂約。從而，原確定判決此一論斷，本質上亦無適用法規顯有錯誤之情形
    。再遍觀原確定判決全文，未見其有「再審原告所交付之定金係為備料擔保」之
    認定，故再審原告指摘原確定判決認定該定金性質屬備料擔保乙節，顯有誤會。
三、又「確定判決，除有法定情形得以再審之訴聲明不服外，當事人不得更以該確定
    判決之當否為爭執，若無法定情形，憑空指摘原確定判決事實錯誤或審理疏漏，
    不問以何程式聲明不服，均為法所不許」。最高法院二十年抗字第七一二號著有
    判例。此外，再審原告指摘原確定判決採證認證如何不當及事實認定有所錯誤云
    云。但既不合乎法定再審理由，揆諸前開說明，再審原告依民事訴訟法第四百九
    十六條第一項第一款，提起再審之訴，顯無理由，爰不經言詞辯論以判決駁回之
    。
據上論結，應依民事訴訟法第第五百零二條第二項、第七十八條，判決如主文。
中      華      民      國    九十      年      五      月     十五     日
                              民事第八庭
                                  審判長法  官  鄭  三  源
                                        法  官  黃  豐  澤
                                        法  官  王  淇  梓
右正本係照原本作成。
不得上訴。
中      華      民      國    九十      年      五      月     十七     日
                                        書記官  張  美  華


司法院資訊處製作；財團法人民間司法改革基金會備份。
